臺灣高等法院刑事判決　　　　　　　　　　　　　九十三年度上訴字第一四九六號
　　上　訴　人　臺灣板橋地方法院檢察署檢察官
　　被　　　告　丁○○
右上訴人因被告妨害自由案件，不服臺灣板橋地方法院九十二年度訴字第二二二四號
，中華民國九十三年三月三十一日第一審判決（起訴案號：臺灣板橋地方法院檢察署
九十二年度偵字第一五八二五號），提起上訴，本院判決如左：
    主  文
上訴駁回。
    理  由
一、公訴意旨略以：丁○○、戊○○、丙○○、乙○○（經另行判決）與綽號宗富、
    阿強等人，基於共同犯意之聯絡，因不滿己○○積欠乙○○之母林蘇娥會錢，竟
    於民國（下同）九十一年十二月二十五日（起訴書誤載為九十一年二月二十五日
    ）下午一時三十五分許，在臺北縣蘆洲市○○路三十一號己○○住處附近，先由
    丁○○以電話誘騙己○○到住處樓下，俟己○○到樓下時，丁○○、丙○○、乙○○、戊○○即以脅迫方式，將己○○強行帶至丙○○所駕駛之Ｅ二─五九八三
    號自用小客車內，而限制己○○之行動自由，丙○○等人隨即驅車前往國道中山
    高速公路南向行駛，並喝令己○○通知其夫甲○○籌錢放人，嗣經甲○○報警後
    ，經警於九十一年二月二十五日五時四十分許，在臺中縣后里鄉○道○○○路泰
    安休息站內循線查獲，因認被告丁○○共同涉犯刑法第三百零二條第一項之妨害
    自由罪嫌。
二、按犯罪事實應依證據認定之，無證據不得認定犯罪事實；又不能證明被告犯罪者
    ，應諭知無罪之判決，刑事訴訟法第一百五十四條第二項、第三百零一條第一項
    定有明文。如未能發現相當證據，或證據不足以證明，自不能以推測或擬制之方
    法，以為裁判基礎。且認定犯罪事實所憑之證據，無論為直接證據或間接證據，
    其為訴訟上之證明，須於通常一般之人均不致於有所懷疑，而得確信其為真實之
    程度者，始得據之為有罪之認定，倘其證明尚未達到此一程度，而有合理性懷疑
    存在時，即無從為有罪之確信，最高法院四十年度臺上字第八十六號、七十六年
    度臺上字第四九八六號判例可資參照。
三、公訴意旨認被告丁○○共犯妨害自由罪嫌，係憑告訴人己○○及其夫甲○○證述
    被害情節，及同案被告乙○○、戊○○供承被告丁○○參與犯行之說詞與相片等
    為主要論據。
四、訊據被告丁○○否認妨害自由犯行，辯稱略以：「因己○○積欠乙○○母親及姊
    姊會錢，由我出面協調，後來己○○躲避債務，乙○○便說我是擔保人，要我出
    面將己○○找出來，否則不得離開，我受迫將己○○誘至車旁，是乙○○等人強
    拉己○○上車；我也是被害人，並非共犯」等語。
五、經查：
(一)、依據告訴人己○○於警詢、偵查所述：「九十一年十二月二十五日凌晨一時三十
    五分許，乙○○等人先脅迫我堂哥丁○○打電話騙我到臺北縣蘆洲市○○路三十
    一號前，我過去欲拿錢給他時，坐在自小客車左後方之男子（在派出所指認為乙○○）把我拉入車內，我急於反抗時，後面忽有人推我一把，我就被推入車內，
    車子就往前行駛」等語（警卷第十五頁背面、偵字第九六八號偵查卷第十六頁）
    可見行為人並非被告丁○○，且核對告訴人之夫甲○○所調取之社區監視錄影帶
    翻拍照片，亦可見己○○下樓接近丁○○所乘之自用小客車時（同前偵卷第十九
    頁至二一頁），戊○○自照片左方接近（同前卷第二二頁）；後該自用小客車右
    後車門開啟，己○○被拉入車內，戊○○則站在車門外（同前卷第二三頁）；右
    後車門關閉後，戊○○坐上副駕駛座（同前卷第二四頁、第二五頁），由己○○
    之指訴及附卷照片所示，足證己○○係受被告乙○○拉扯及由車門外之戊○○自
    後推入車內，而不能證明被告丁○○亦參與本件妨害自由之犯行。
(二)、且告訴人己○○陳稱：「當時車內之丁○○似乎是被脅迫的，左後側之乙○○有
    叫我堂哥不要說話，乙○○拉住我的手控制我」等語（警卷第十六頁），足徵被
    告丁○○所辯：「僅受迫坐於車上，並無參與共犯」等語，並非不可採。且衡以
    常情，被告丁○○本與乙○○、己○○間之債務糾紛無涉，僅因曾出面協調己○○債務糾紛而涉入，由其出面向告訴人催討債務，已非被告丁○○所願；且被告
    與乙○○並無親屬關係，更係被害人己○○之堂兄，豈會主動出面為乙○○等人
    誘騙己○○下樓，並將己○○拉入車內，而不懼告訴人事後指認追訴，又同案被
    告乙○○雖於偵查、原審指稱係被告丁○○將告訴人拉入車內，然其所稱除與前
    開事證不符外，且其利害關係與被告丁○○相對，自不能僅憑其不利於被告之片
    面供述，逕認被告丁○○有妨害自由之罪責。
(三)、檢察官上訴意旨雖略以：「另案被告乙○○、戊○○、丙○○均供稱：係被告丁○○將被害人己○○強拉上車，渠等於被害人被強拉上車後，強行載被害人沿國
    道中山高速公路南向行駛，期間並要求被害人打電話要其夫甲○○籌錢放人，於
    載至臺中縣后里鄉○道○○○路泰安休息站，始為警查獲，又稱：是丁○○自己
    上車的，乙○○並表示：本件係被告丁○○想出之招式，就是強行將己○○押上
    車載走，也是丁○○之意思，丙○○亦表示：是被告說要帶乙○○去找己○○。
    渠等之行為已符合妨害自由之構成要件，實無必要推諉強拉被害人上車之部分。
    況被告丁○○也承認有打電話誘騙己○○下樓及伊都在車上，原審僅以被害人究
    係由被告或乙○○拉進車內之事實，即認乙○○所稱：係被告丁○○拉被害人進
    入車內，乃為求脫罪之辯詞之認定，似與常理有違。依被害人被強行拉上車之位
    置在該車右後車門，右後座位即被告所坐，乙○○則坐於駕駛座正後方，如由乙○○強拉被害人進入車內，方向並不方便，是被告雖無主動之行為，最少亦係默
    認，甚或如乙○○所稱係被告之計劃。被告丁○○於本署偵訊「怎會拉他（指被
    害人）上車」答「只叫他上車」，並無否認之意，是被告有意藉此方法免除擔保
    責任，似可確認，則被告有共犯妨害自由之犯行甚明」等語，惟查，本件主要之
    證據為人證，分別為被害人告訴人己○○與被告乙○○、戊○○、丙○○之陳述
    ，而判斷證據證明力需依據經驗法則且為事實審法院職權，本件被害人為告訴人
    其立場與犯罪者立場相反，實務之見解尚且認為「告訴人之告訴，係以使被告受
    刑事訴追為目的，是其陳述是否與事實相符，仍應調查其他證據以資審認（五十
    二年台上字第一三００號判例）」，以及「共同被告不利於己之陳述，固得採為
    其他共同被告犯罪之證據，惟此項不利之陳述，須無瑕疵可指，而就其他方面調
　　查，又與事實相符，始得採為其他共同被告犯罪事實之認定（四十六年台上字第
  　四一九號判例）」，則告訴人所為不利於被告以及共同被告所為不利於被告之陳
    述，其陳述是否與事實相符，仍應調查其他證據以資審認，至於告訴人所為利於
    被告之陳述，其證詞證明力之可信度即應高於其所為不利於被告或共同被告所為
    不利於被告之陳述，而查，被害人己○○於警訊已陳明：「他們先脅迫我堂哥（
    丁○○）騙我下樓」、「乙○○把我拉入車內」、「當時坐於車內之我堂哥（丁○○）似乎是被脅迫的」等語（九六八號偵卷第十五頁正反面），而具體之相片
    證據，並無被告參與拉被害人上車，則其所為陳述已經相當明確，而詳細觀察乙○○、戊○○、丙○○於偵查初訊所陳，均供稱：「係被告丁○○將被害人己○○強拉上車」等語，其等所陳與相片證據不合，且將責任諉諸於未到庭之被告丁○○，然本件債務係存在於乙○○之母親、姊姊與被害人己○○間之會款糾葛，
    業據被害人己○○與乙○○陳明，是被告丁○○與其堂妹己○○間本無任何糾葛
    ，衡情何須為如此強制方式，其之所以同往，係因乙○○尋覓被害人需經由被害
    人之堂哥即被告丁○○，且此業據被告與被害人之夫甲○○、被害人己○○陳明
    （九六八號偵卷第十五頁），足見案發後，係乙○○、戊○○、丙○○等人諉責
    予被告丁○○甚明，而乙○○、戊○○、丙○○既為共同被告，其等陳述之證明
    力顯然低於被害人己○○之陳述，且所陳復與告訴人之夫甲○○所調取之社區監
    視錄影帶翻拍照片不合，是乙○○、戊○○、丙○○等人所陳，尚難據為被告丁○○不利之事證。
(四)、綜上，本件除同案被告乙○○等人片面指訴外，並無任何積極證據足證被告有何
    妨害自由犯行，且由告訴人所陳被害情形，及卷附監視錄影帶翻拍照片所示，僅
    足證明乙○○、戊○○拉推告訴人上車之事實，而同案被告乙○○為飾卸其責，
    推稱被告丁○○將告訴人拉入車內，非無合理可疑之處，更且被害人亦陳明被告
    丁○○係受乙○○等人之脅迫。從而，本件既無相當證據足證被告有公訴意旨所
    指之犯行，既不能證明被告丁○○犯罪，應依首開說明為其無罪之諭知。
(五)、原審以不能證明被告犯罪而為其無罪之諭知，經核原判決並無違誤，檢察官以前
    詞認被告應負責任云云，提起上訴，以推測之詞指摘原判決不當請求撤銷改判，
    為無理由，應予駁回。
據上論斷，應依刑事訴訟法第三百六十八條，判決如主文。
本案經檢察官朱家崎到庭執行職務。
中　　　華　　　民　　　國　　九十三　　年　　　六　　　月　　二十九　　日
                              臺灣高等法院刑事第七庭
                                  審判長法  官  吳  啟  民
                                        法  官  林  瑞  斌
                                        法  官  施  俊  堯
右正本證明與原本無異。
檢察官如不服本判決，應於收受送達後十日內向本院提出上訴書狀，其未敘述上訴之
理由者並得於提起上訴後十日內向本院補提理由書（均須按他造當事人之人數附繕本
）。
                                        書記官  陳  彥  蕖
中　　　華　　　民　　　國　　九十三　　年　　　六　　　月　　二十九　　日
